【裁判字號】    98,交上易,57
【裁判日期】    980331
【裁判案由】    過失傷害
【裁判全文】
臺灣高等法院刑事判決                98年度交上易字第57號
上  訴  人
即  被  告  甲○○
上列上訴人因過失傷害案件，不服臺灣宜蘭地方法院97年度交易
字第112號，中華民國97年12月31日第一審判決（聲請簡易判決
處刑：臺灣宜蘭地方法院檢察署97年度偵字第2544號），提起上
訴，本院判決如下：
    主  文
上訴駁回。
    事實及理由
一、本案經本院審理結果，認第一審判決以上訴人即被告甲○○
    係犯刑法第284條第1項前段之過失傷害罪。被告肇事後，於
    有偵查權限之機關及公務員發覺其犯罪前即主動向到場處理
    之員警自承肇事並自願接受裁判之事實，業據被告於本院審
    理時陳明在卷，並有宜蘭縣政府警察局礁溪分局道路交通事
    故肇事人自首情形紀錄表附卷可參，是被告已符自首之要件
    ，爰依刑法第62條前段之規定減輕其刑。茲審酌被告之品行
    、智識程度、於行經無號誌且無交通指揮人員指揮之交岔路
    疏未注意讓直行車先行，即貿然左轉駛入交岔路口內以致肇
    事，其過失程度之輕重、所生危害、犯罪後已自首坦承犯行
    ，惟因被害人提出鉅額之求償（按新台幣1千萬元），以致
    未能達成和解賠償被害人，及被害人所受傷勢程度、被害人
    就本件車禍之發生亦有疏未注意車前狀況之疏失，其過失程
    度之輕重等一切情狀，判決被告「甲○○犯過失傷害罪，處
    拘役伍拾日，如易科罰金，以新臺幣壹仟元折算壹日。」；
    認事用法及量刑均無不當，應予維持，並引用第一審判決書
    記載之事實、證據及理由（如附件原審判決書）。
二、經查：
（一）本案有道路交通事故現場圖、道路交通事故調查報告
      表及事故現場照片16張在卷可稽。
（二）本件肇事經檢察官送臺灣省基宜區車輛行車事故鑑定委員
      會鑑定肇事責任，其鑑定結果亦認為「甲○○駕駛自小客
      車，行經無號誌岔路口，左轉彎車未讓迎面直行車先行，
      為肇事主因。」，此有該鑑定委員會基宜區970144號鑑定
      意見書附卷可參（見97年度他字第238號卷第35至37頁）
      ，嗣再經檢察官送請臺灣省車輛行車事故覆議鑑定委員會
      鑑定肇事責任，其鑑定結果仍同上認定，亦有該覆議鑑定
      委員會97年8月7日覆議字第0976202983號函可佐（見97年
      度偵字第2544號卷第16頁）。前述鑑定、覆議鑑定意見另
      認為「乙○○駕駛重機車，行經無號誌岔路口，未注意車
      前狀況，為肇事次因。」，惟被害人乙○○就本件車禍之
      發生雖亦有於行經無號誌岔路口未注意車前狀況之疏失，
      然仍不能解免被告之過失責任。
（三）告訴人乙○○因本件車禍導致受有頭部外傷、鼻骨骨折、
      胸部挫傷、腹部挫傷、骨盆挫傷、臉部多處撕裂傷、左眼
      外傷性黃斑部下出血等傷害之事實，已據其指訴綦詳，且
      有財團法人羅許基金會羅東博愛醫院診斷證明書二件、國
      立臺灣大學醫學院附設醫院診斷證明書一件、國防醫學院
      三軍總醫院附設民眾診療服務處診斷證明書二件附卷足憑
      。而財團法人羅許基金會羅東博愛醫院97年12月3日（97
      ）羅博醫字第2008120 025號函附之病歷資料及醫師說明
      表業已載明「患者乙○○因頭部外傷、鼻骨骨折、多處顏
      面撕裂傷、胸腹挫傷於97年2月16日至97年2月21日住院手
      術治療，另於97年2月25日至眼科檢查發現視力左眼僅0.1
      ，故於97年2月26日轉診台大進一步治療，診斷為外傷性
      黃斑病變。」等情（見原審卷第20至32頁），另國防醫學
      院三軍總醫院97年12月10日院三醫勤字第0970019226號函
      亦稱：「乙○○眼疾之病名為左眼黃斑部出血及瘢痕。外
      傷為可能成因。」等情（見原審卷第39頁），且國立臺灣
      大學醫學院附設醫院97年12月9日校附醫秘字第097021484
      6號函亦載明：「乙○○於97年3月4日至本院眼科門診初
      診，主訴於97年2月16日遭受頭部外傷後，左眼視力模糊
      ，當時左眼矯正視力為0.05，經檢查診斷為左眼黃斑部下
      出血。該病可能是外力撞擊產生或因高度近視、老化或不
      明原因等而自然發生。」等情甚明（見原審卷第38頁）。
（四）被告之過失與被害人所受之傷害間，有相當因果關係。
三、本案事證已明。被告仍執前詞否認犯罪，並稱原審量刑過重
    ，而指摘原判決不當，為無理由，應予駁回。
據上論斷，應依刑事訴訟法第373條、第368條，判決如主文。
本案經檢察官劉文水到庭執行職務。
中    華    民    國    98    年    3     月    31    日
                  刑事第一庭    審判長法  官  葉騰瑞
                                      法  官  莊明彰
                                      法  官  王炳梁
以上正本證明與原本無異。
不得上訴。
                                      書記官  陳佳伶
中    華    民    國    98    年    4     月    2     日
附錄本案論罪科刑法條全文：
中華民國刑法第284條第1項：
因過失傷害人者，處6月以下有期徒刑、拘役或5百元以下罰金，
致重傷者，處1年以下有期徒刑、拘役或5百元以下罰金。
附件：
臺灣宜蘭地方法院刑事判決             97年度交易字第112號
公  訴  人  臺灣宜蘭地方法院檢察署檢察官
被      告  甲○○  男  58歲（民國○○年○月○○日生）
                    身分證統一編號：Ｚ000000000號
                    住宜蘭縣礁溪鄉○○路10號
選任辯護人  楊進興律師
上列被告因過失傷害案件，經檢察官聲請簡易判決處刑（97年度
偵字第2544號），本院宜蘭簡易庭認不宜以簡易判決處刑，移送
本院適用通常訴訟程序審理，判決如下：
    主  文
甲○○犯過失傷害罪，處拘役伍拾日，如易科罰金，以新臺幣壹
仟元折算壹日。
    事  實
一、甲○○於民國97年2月16日下午3時許，駕駛車牌號碼U5─24
    72號（起訴書誤繕為U5─2742號）自小客車沿宜蘭縣礁溪鄉
    ○○路由南往北方向（往頭城方向）行駛，於同日下午3時5
    1分許，行經宜蘭縣礁溪鄉○○路○段236號前之無號誌且無
    交通指揮人員指揮之交岔路口欲左轉時，本應注意駕駛人駕
    駛車輛行經無號誌且無交通指揮人員指揮之交岔路口時，轉
    彎車應暫停讓直行車先行，而依當時日間自然光線、柏油路
    面、路面無缺陷、路面無障礙物、視距良好等狀況，並無不
    能注意之情事，詎其竟疏未注意讓直行車先行，即貿然左轉
    駛入上開交岔路口，適乙○○騎駛車牌號碼566—BEF號機車
    沿宜蘭縣礁溪鄉○○路由北往南方向（往礁溪火車站方向）
    行駛，於行經前揭交岔路口時，亦疏未注意車前狀況，即貿
    然直行駛入該交岔路口內，以致二車煞避不及發生碰撞，導
    致乙○○人車倒地，並因而受有頭部外傷、鼻骨骨折、胸部
    挫傷、腹部挫傷、骨盆挫傷、臉部多處撕裂傷、左眼外傷性
    黃斑部下出血等傷害。甲○○肇事後，於有偵查權限之機關
    及公務員發覺其犯罪前，即向主動向處理警員自承肇事並自
    願接受裁判。
二、案經乙○○訴由臺灣宜蘭地方法院檢察署檢察官偵查聲請簡
    易判決處刑，本院宜蘭簡易庭認不宜以簡易判決處刑，移送
    本院適用通常訴訟程序審理。
    理  由
一、按被告以外之人於審判外之言詞或書面陳述，除法律有規定
    者外，不得作為證據；被告以外之人於審判外之陳述，雖不
    符前四條之規定，而經當事人於審判程序同意作為證據，法
    院審酌該言詞陳述或書面陳述作成時之情況，認為適當者，
    亦得為證據；當事人、代理人或辯護人於法院調查證據時，
    知有第159條第1項不得為證據之情形，而未於言詞辯論終結
    前聲明異議者，視為有前項之同意，刑事訴訟法第159條第1
    項、第159條之5第1項、第2項分別定有明文。本件情形，證
    人乙○○於警詢之陳述，雖係被告以外之人於審判外之陳述
    ，但檢察官、被告、辯護人就上開警詢之陳述，已同意採為
    本案證據，本院審酌該言詞陳述作成時之情況，並無不宜作
    為證據之情事，依刑事訴訟法第159條之5第1項規定，自有
    證據能力。另被告、辯護人、檢察官於本院審理時對於下列
    所述之其他證據資料，均不爭執其證據能力，本院審酌該等
    證據資料作成時之狀況，並無不宜作為證據之情事，依刑事
    訴訟法第159條之5第2項規定，自得作為證據。
二、訊據被告甲○○對於「伊於97年2月16日下午3時許，駕駛車
    牌號碼U5─2472號自小客車沿宜蘭縣礁溪鄉○○路由南往北
    方向（往頭城方向）行駛，於同日下午3時51分許，行經宜
    蘭縣礁溪鄉○○路○段236號前之無號誌且無交通指揮人員指
    揮之交岔路口欲左轉時，因疏未注意讓直行車先行，即貿然
    左轉駛入上開交岔路口，以致與對向直行亦疏未注意車前狀
    況之乙○○所騎車牌號碼566—BEF號機車發生碰撞，導致乙
    ○○人車倒地，並因而受有頭部外傷、鼻骨骨折、胸部挫傷
    、腹部挫傷、骨盆挫傷、臉部多處撕裂傷等傷害」等事實，
    已坦承不諱（見本院卷第10、58頁），核與證人即告訴人乙
    ○○於警詢及檢察官偵訊時指訴與被告發生車禍而受傷之情
    節相符，復有道路交通事故現場圖、道路交通事故調查報告
    表各一件及事故現場照片十六張在卷可稽。
三、本件被告甲○○固不否認「乙○○因本件車禍而受有頭部外
    傷、鼻骨骨折、胸部挫傷、腹部挫傷、骨盆挫傷、臉部多處
    撕裂傷等傷害」之事實，然矢口否認係因本件車禍造成乙○
    ○受有左眼外傷性黃斑部下出血之傷害，辯稱「乙○○左眼
    黃斑部下出血之傷害與本件車禍無關」云云，然查：告訴人
    乙○○因本件車禍導致受有頭部外傷、鼻骨骨折、胸部挫傷
    、腹部挫傷、骨盆挫傷、臉部多處撕裂傷、左眼外傷性黃斑
    部下出血等傷害之事實，已據其指訴綦詳，且有財團法人羅
    許基金會羅東博愛醫院診斷證明書二件、國立臺灣大學醫學
    院附設醫院診斷證明書一件、國防醫學院三軍總醫院附設民
    眾診療服務處診斷證明書二件附卷足憑。而財團法人羅許基
    金會羅東博愛醫院97年12月3日（九七）羅博醫字第2008120
    025號函附之病歷資料及醫師說明表業已載明「患者乙○○
    因頭部外傷、鼻骨骨折、多處顏面撕裂傷、胸腹挫傷於97年
    2月16日至97年2月21日住院手術治療，另於97年2月25日至
    眼科檢查發現視力左眼僅0.1，故於97年2月26日轉診台大進
    一步治療，診斷為外傷性黃斑病變。」等情（見本院卷第20
    至32頁），另國防醫學院三軍總醫院97年12月10日院三醫勤
    字第0970019226號函亦稱「乙○○眼疾之病名為左眼黃斑部
    出血及瘢痕。外傷為可能成因。」等情（見本院卷第39頁）
    ，且國立臺灣大學醫學院附設醫院97年12月9日校附醫秘字
    第0970214846號函亦載明「乙○○於97年3月4日至本院眼科
    門診初診，主訴於97年2月16日遭受頭部外傷後，左眼視力
    模糊，當時左眼矯正視力為0.05，經檢查診斷為左眼黃斑部
    下出血。該病可能是外力撞擊產生或因高度近視、老化或不
    明原因等而自然發生。」等情甚明（見本院卷第38頁）。綜
    核上述診斷證明書及各醫院函覆之內容，已堪認定於本件車
    禍發生當時，告訴人乙○○眼部附近之頭部、鼻骨、臉部等
    部位確實已遭受嚴重之撞擊（致其受有頭部外傷、鼻骨骨折
    臉部多處撕裂傷），且已因上開嚴重之撞擊，導致其受有外
    傷性之左眼黃斑部下出血之傷勢。因此，告訴人乙○○指訴
    「其因本件車禍受有左眼外傷性黃斑部下出血」乙節尚屬有
    據，被告及辯護人辯稱「乙○○左眼外傷性黃斑部下出血之
    傷害與本件車禍無關」云云，要屬飾卸之詞，無足採信。
四、至於告訴人乙○○雖另指稱「本件車禍傷到我的左眼，我左
    眼矯正視力原本是1.0，現在矯正視力剩下0.1，醫生說沒有
    辦法治療，已經造成我左眼視力嚴重減損的重傷害。」云云
    ，然前揭國立臺灣大學醫學院附設醫院97年12月9日校附醫
    秘字第0970214846號函已明確表示「乙○○於97年3月4日至
    本院眼科門診初診，主訴於97年2月16日遭受頭部外傷後，
    左眼視力模糊，當時左眼矯正視力為0.05，經檢查診斷為左
    眼黃斑部下出血。該病可能是外力撞擊產生或因高度近視、
    老化或不明原因等而自然發生。單純之黃斑部下出血，可以
    讓血塊自行吸收，不須也無有效之治療。而依據乙○○97年
    7月22日複診病歷記錄，其左眼黃斑部下出血已吸收，矯正
    視力恢復至0.5，應未達毀敗或嚴重減損一目視力之重傷害
    程度。」等情甚明，顯然乙○○於97年7月22日至台大醫院
    複診時，其左眼黃斑部下出血已吸收（痊癒），其矯正視力
    已恢復至0.5，其所受左眼黃斑部下出血之傷勢，確實並未
    造成毀敗或嚴重減損其左眼視力之重傷害程度。至於國防醫
    學院三軍總醫院97年12月10日院三醫勤字第0970019226號函
    雖稱「乙○○眼疾之病名為左眼黃斑部出血及瘢痕，其左眼
    視力模糊，最佳矯正視力為0.1（正常視力1.0），已無恢復
    之可能。」云云，然告訴人乙○○於97年7月22日至台大醫
    院回診時，其左眼黃斑部下出血已吸收，矯正視力恢復至0.
    5，其所受傷勢並未毀敗或嚴重減損一目視力之重傷害程度
    之事實，已有前揭台大醫院之函文可稽，是國防醫學院三軍
    總醫院所稱「乙○○其左眼視力模糊，最佳矯正視力為0.1
    ，已無恢復之可能」云云，顯與乙○○至台大醫院就診後所
    顯現之左眼傷勢復原情形有異，自非可採。此外，復查無其
    他證據證明告訴人乙○○之左眼已因本件車禍而受有毀敗或
    嚴重減損一目視能之重傷害程度。從而，告訴人前揭指訴尚
    屬無據，無從據以為不利於被告之認定。另檢察官雖聲請調
    閱告訴人車禍發生前於眼鏡行或眼科醫院之驗光資料，然上
    開資料並無法證明告訴人於車禍發生後受有毀敗或嚴重減損
    一目視能之重傷害，故本院認為並無調閱之必要，附此敘明
    。
五、按汽車行駛至無號誌而無交通指揮人員指揮之交岔路口轉彎
    時，轉彎車應暫停讓直行車先行，道路交通安全規則第102
    條第1項第2款定有明文，被告甲○○為已考領駕駛執照之駕
    駛人，對此實難諉稱不知，其駕車行經宜蘭縣礁溪鄉○○路
    2段236號前之無號誌且無交通指揮人員指揮之交岔路口欲左
    轉時，本應注意遵守上開規定，且依卷附前揭道路交通事故
    調查報告表所載，於事故當時為日間自然光線、柏油路面、
    路面無缺陷、路面無障礙物、視距良好面等情形，並無不能
    注意之情事，被告竟疏未注意讓直行車先行，即冒然左轉駛
    入上開交岔路口，以致煞避不及，而於上開交岔路口內與乙
    ○○所騎駛之直行機車發生碰撞，肇致本件車禍發生，其駕
    駛行為顯有過失。且本件車禍經送臺灣省基宜區車輛行車事
    故鑑定委員會鑑定肇事責任，其鑑定結果亦認為「甲○○駕
    駛自小客車，行經無號誌岔路口，左轉彎車未讓迎面直行車
    先行，為肇事主因。」，此有該鑑定委員會基宜區970144號
    鑑定意見書附卷可參（見宜蘭地檢署97年度他字第238號卷
    第35至37頁），嗣再送臺灣省車輛行車事故覆議鑑定委員會
    鑑定肇事責任，其鑑定結果仍同上認定，亦有該覆議鑑定委
    員會97年8月7日覆議字第0976202983號函可佐（見宜蘭地檢
    署97年度偵字第2544號卷第16頁）。至於前述鑑定、覆議鑑
    定意見雖另認為「乙○○駕駛重機車，行經無號誌岔路口，
    未注意車前狀況，為肇事次因。」，惟被害人乙○○就本件
    車禍之發生雖亦有於行經無號誌岔路口未注意車前狀況之疏
    失，然仍無從因此而解免被告所應負之上開過失責任，附此
    敘明。
六、被害人乙○○確實因本件車禍而受有頭部外傷、鼻骨骨折、
    胸部挫傷、腹部挫傷、骨盆挫傷、臉部多處撕裂傷、左眼外
    傷性黃斑部下出血等傷害，且被告甲○○就本件車禍之發生
    確實有過失等事實，均已認定在前，是被告之過失行為與被
    害人之傷害間，顯具有相當因果關係。
七、綜上所述，本件事證已臻明確，被告甲○○之犯行堪予認定
    ，應依法論科。
八、核被告甲○○之所為，係犯刑法第284條第1項前段之過失傷
    害罪。被告肇事後，於有偵查權限之機關及公務員發覺其犯
    罪前即主動向到場處理之員警自承肇事並自願接受裁判之事
    實，業據被告於本院審理時陳明在卷，並有宜蘭縣政府警察
    局礁溪分局道路交通事故肇事人自首情形紀錄表附卷可參，
    是被告已符自首之要件，爰依刑法第62條前段之規定減輕其
    刑。茲審酌被告之品行、智識程度、於行經無號誌且無交通
    指揮人員指揮之交岔路疏未注意讓直行車先行，即貿然左轉
    駛入交岔路口內以致肇事，其過失程度之輕重、所生危害、
    犯罪後已自首坦承犯行，惟因被害人提出鉅額之求償，以致
    無法與被害人達成和解，迄未能賠償與被害人之損失，及被
    害人所受傷勢程度、被害人就本件車禍之發生亦有疏未注意
    車前狀況之疏失，其過失程度之輕重等一切情狀，暨檢察官
    、被告、辯護人、告訴人對於科刑範圍所表示之意見後，酌
    情量處被告拘役五十日，如易科罰金，以新臺幣一千元折算
    一日，以示懲儆。
據上論斷，應依刑事訴訟法第452條、第284條之1、第299條第1
項前段，刑法第284條第1項前段、第62條前段、第41條第1項前
段，刑法施行法第1條之1，判決如主文。
本案經檢察官劉憲英到庭執行職務。
中    華    民    國    97    年    12    月    31    日
                  交通法庭法  官  劉家祥
以上正本證明與原本無異。
如不服本判決應於收受送達後十日內向本院提出上訴書狀，並應
敘述具體理由；其未敘述上述理由者，應於上訴期間屆滿後二十
日內向本院補提理由書(均須按他造當事人之人數附繕本)「切勿
逕送上級法院」。
                          書記官  劉謹翊
中    華    民    國    97    年    12    月    31    日
附錄本案論罪科刑法條全文：
中華民國刑法第284條
（過失傷害罪）
因過失傷害人者，處 6 月以下有期徒刑、拘役或 5 百元以下罰
金，致重傷者，處1年以下有期徒刑、拘役或5百元以下罰金。
中華民國刑法施行法第1條之1
中華民國九十四年一月七日刑法修正施行後，刑法分則編所定罰
金之貨幣單位為新臺幣。
九十四年一月七日刑法修正時，刑法分則編未修正之條文定有罰
金者，自九十四年一月七日刑法修正施行後，就其所定數額提高
為三十倍。但七十二年六月二十六日至九十四年一月七日新增或
修正之條文，就其所定數額提高為三倍。


司法院資訊處製作；財團法人民間司法改革基金會備份。
